【裁判字號】    95,簡,639
【裁判日期】    951120
【裁判案由】    醫療法
【裁判全文】
臺北高等行政法院判決
                                     95年度簡字第00639號
原      告  簡朝日即朝日理療中心
被      告  桃園縣政府
代  表  人  甲○○縣長）住同.
上列當事人間因醫療法事件，原告不服行政院衛生署中華民國95
年7 月3 日衛署訴字第0950015965號訴願決定，提起行政訴訟。
本院判決如下：
    主  文
原告之訴駁回。
訴訟費用由原告負擔。
    事  實
一、事實概要：緣原告簡朝日於桃園縣八德市○○路980 號開設
    「朝日理療中心」，其因於民國（下同）95年2 月在電腦網
    站（http：//www.progift.com.tw/ ．．．）刊登「．．．
    朝日理療中心針對針灸．．．有數十年的研究經驗。對於酸
    、痛、麻、折、扭、傷、頭痛、失眠．．．亦有多年臨床研
    究經驗。另對慢性鼻氣管炎之臨床研究項目包括：多痰、多
    涕、久咳、氣喘、鼻塞、流鼻水、嗅覺失靈、鼻涕倒流、過
    敏亦有研究。．．．」等文詞之廣告，經桃園縣政府衛生局
    查證認屬違規醫療廣告，被告乃以原告違反醫療法第84條規
    定，依同法第104 條規定，於95年3 月10日以府衛醫字第
    0950000797號行政處分書處原告新臺幣（下同）5 萬元罰鍰
    。原告不服，提起訴願，經遭決定駁回，遂向本院提起本件
    行政訴訟。
二、兩造聲明：
  (一)原告聲明求為判決：
    1.訴願決定及原處分均撤銷。
    2.訴訟費用由被告負擔。
  (二)被告聲明求為判決：
    1.駁回原告之訴。
    2.訴訟費用由原告負擔。
三、兩造之爭點：
甲、原告主張之理由：
一、關於車禍復健部分：
    車禍後由於骨折等長期臥床，當治癒後可能產生的肌肉僵硬
    ，若給予按摩使患者肌肉鬆弛、血液流暢，並未違反醫療法
    。
二、關於過敏、針灸部分：
    原告畢業於台北市盲聾學校高中部，在求學過程中研讀的是
    經教育部審定後之按摩、針灸學教材，畢業後學以致用以維
    生計。例：鼻子過敏、不適等，只要在百勞、天柱、迎香三
    穴施以（輔具）針術加上按摩，就可使不適感緩解（依視覺
    障礙者從事理療按摩資格認定及管理辦法第3 條規定），並
    未違反醫療法。若強加罪名於我，當年教育部審定之教材，
    不是成了日後懲罰我等之陷阱嗎? 如此，讓按摩從業者何去
    何從?
三、原告為視障人士，不知道自己刊登廣告的內容是屬於醫療廣
    告，刊登廣告內容皆未曾提及自己經營的機構是屬於醫療機
    構，也未曾提及自己提供醫療服務。
四、刊登廣告，原告係屬初犯，並無觸法之犯意。
五、刊登廣告之前，友人向我說要幫我刊登廣告在網路上招攬生
    意，我有向那位朋友說，如果這樣刊登廣告的內容，有違反
    法律的話，我就不要刊登，友人向我保證說，這個刊登的內
    容，沒有問題，所以我才相信他說的話，刊登在網路上，我
    真的不知道這樣的內容，會造成民眾的誤解，認為我有提供
    醫療服務。
乙、被告主張之理由：
一、醫療業務有別於一般商品，為保障民眾之醫療服務品質，適
    當的規範醫療廣告刊登有其必要。
二、原告既非醫療機構，自不得擅自刊載內容具影射醫療業務之
    嫌之醫療廣告。查網站廣告中提及「針灸、過敏.. 」 等內
    容，具暗示或影射醫療業務之嫌，視為醫療廣告。即使原告
    辯稱「刊登廣告內容皆未曾提及自己經營的機構是屬於醫療
    機構，也未曾提及自己提供醫療廣告」，與本府認定「具引
    用醫療用語據以宣傳廣告之嫌」，係分屬二事，實為事後卸
    飾之詞，不足採信。原告顯有引用影射醫療之用語據以宣傳
    廣告之嫌，違反醫療法第84條規定，其違規事實昭然若揭。
    惟審酌其因一時失慮，誤觸法網，乃依規定酌情處分5 萬元
    罰鍰。爰此，本府所為之處分，與法尚無不合，為維護公權
    力之執行，請駁回原告之訴。
    理  由
一、按「非醫療機構，不得為醫療廣告。」「廣告內容暗示或影
    射醫療業務者，視為醫療廣告。」「違反第84條規定為醫療
    廣告者，處新臺幣5 萬元以上25萬元以下罰鍰。」為醫療法
    第84條、第87條第1 項及第104 條所明定。又「主旨：公告
    不列入醫療管理之行為及其相關事項。公告事項：1 、不列
    入醫療管理之行為如左：（1）未 涉及接骨或交付內服藥品
    ，而以傳統之推拿方法，或使用民間習用之外敷藥膏、外敷
    生草藥與藥洗，對運動跌打損傷所為之處置行為。（2）未
    使用儀器，未交付或使用藥品，或未有侵入性，而以傳統習
    用方式，對人體疾病所為之處置行為。如藉指壓、刮痧、腳
    底按摩、收驚、神符、香灰、拔罐、氣功與內功之功術等方
    式，對人體疾病所為之處置行為。2 、前項不列入醫療管理
    之行為，除標示其項目外，依醫療法．．．規定，不得為醫
    療廣告。」曾經行政院衛生署以82年11月19日衛署醫字第82
    075656號公告在案。
二、卷查本件原告經營之「朝日理療中心」，非醫療機構，原告
    亦未取得合法醫師資格，依法不得為醫療廣告，惟其卻於事
    實欄所揭時間及網站，刊登載有「服務項目: 針灸民俗療法
    ．．．朝日理療中心針對針灸．．．有數十年的研究經驗。
    對於酸、痛、麻、折、扭、傷、頭痛、失眠、運動傷害、跌
    打損傷、車禍復建等對應處理亦有多年臨床研究經驗。另對
    慢性鼻氣管炎之臨床研究項目包括：多痰、多涕、久咳、氣
    喘、鼻塞、流鼻水、嗅覺失靈、鼻涕倒流、過敏亦有研究。
    ．．．」等文詞之廣告，經桃園縣政府衛生局人員於95 年3
    月6 日約談原告，渠坦承系爭廣告係其授意委由朋友製作刊
    登，因不熟悉醫療相關法令，請予輔導改善，免於處罰等詞
    ，此有系爭廣告及桃園縣政府衛生局訪問紀要影本附卷可稽
    。其中針灸乃醫療行為，上開廣告文句直接以針灸療法為宣
    傳內容，明顯屬醫療廣告；其他廣告內容提及傷病、症狀，
    則係暗示或影射醫療業務，依前揭規定，應視為醫療廣告。
    且原告既經營理療中心，從事民俗療法業務，即有知悉及遵
    守醫療相關法令之義務，其應注意能注意，按其情節又非不
    能注意遵守前揭醫療法令，自難謂無過失。故其違規事實堪
    以認定，被告依法處罰，尚無不合。
三、至於原告辯稱按摩可使患者肌肉鬆弛、血液流暢，鼻子過敏
    、不適時，只要在百勞、天柱、迎香三穴施以針術加以按摩
    ，就可使不適感緩解，若強加罪名，按摩業者何去何從云云
    ，經查行政院衛生署固於82年11月19日即就所謂民俗療法不
    列入醫療管理之行為予以公告，惟該等行為仍不得為醫療廣
    告，本件原告經營之理療中心既非醫療機構，原告亦未具合
    法醫師資格，卻刊登載有針灸、酸、痛、麻、折、扭、傷、
    頭痛、失眠、慢性鼻氣管炎、過敏等諸多病症及療法之廣告
    ，其所為已明顯指涉或暗示影射醫療業務，以達招徠患者前
    往醫療之目的，屬違規醫療廣告，並無疑義。又本件被告以
    原告違反前揭醫療法第84條規定，依同法第104 條規定，處
    予5 萬元罰鍰，係屬該法條所訂最低度罰，已考量原告事後
    配合改善之態度，亦無裁量逾越權限或濫用權力之情事。
四、綜上所述，原處分認事用法既無違誤，訴願決定予以維持，
    即無不合，原告仍執前詞及個人主觀之見解，請求撤銷訴願
    決定及原處分，為無理由，應予駁回。又本件依卷內及本院
    調查所得資料，事證已臻明確，爰不經言詞辯論為判決。
五、據上論結，本件原告之訴為無理由，爰依行政訴訟法第233
    條第1 項、第98條第3 項前段，判決如主文。
中    華    民    國    95    年    11    月   20   日
                           第六庭法  官  林  文  舟
上為正本係照原本作成。
本件以訴訟事件所涉及之法律見解具有原則性者為限，始得於本
判決送達後20日內向本院提出上訴狀並表明上訴理由，如已於本
判決宣示後送達前提起上訴者，應於判決送達後20日內補具上訴
理由（均按他造人數附繕本），且經最高行政法院許可後方得上
訴。
中    華    民    國    95    年    11    月   20   日
                                 書記官  林  俞  文


司法院資訊處製作；財團法人民間司法改革基金會備份。
